【裁判字號】    95,裁,2913
【裁判日期】    951225
【裁判案由】    墳墓遷葬
【裁判全文】
最  高  行  政  法  院  裁  定
                                     95年度裁字第02913號
抗  告  人   甲○○
             張益欽
             張益彬
             張惠珠
上列抗告人因與相對人彰化縣福興鄉公所間墳墓遷葬事件，對於
中華民國95年2月9日臺中高等行政法院94年度訴字第602號裁定
提起抗告。本院裁定如下︰
    主  文
抗告駁回。
抗告訴訟費用由抗告人負擔。
    理  由
一、按抗告法院認抗告為不合法或無理由者，應為駁回抗告之裁
    定。
二、抗告意旨略謂：（一）相對人依公權力占用抗告人所共有之
    系爭土地作為該鄉之第二公立公墓，抗告人只有陳情，並未
    與相對人協商立約之情事：１、抗告人向前臺灣省議會陳情
    ，雖經省、縣、鄉與抗告人協調徵收，共同開發，然均因經
    費無著而告流產。２、遷葬係墳墓設置管理條例第24、25條
    所規定，且需公立公墓方得為之，又停閉係遷葬前之必要行
    為，相對人對訟爭公墓實施停閉公告，並非與抗告人約定，
    而係相對人自己認為有必要，而擬定停閉計畫報彰化縣政府
    轉前省政府核備實施，相對人僅將其報呈核備之副本告知抗
    告人，何來約定之有？（二）訟爭之公墓係公立公墓，非私
    立公墓，更非私人墳墓：依據墳墓設置管理條例第2條第2項
    及第3條之規定，是否為公立公墓，宜由當地主管機關依事
    實認定之，相對人為訟爭公墓之主管機關，其非但自承訟爭
    墳墓在日據時代即核定為公墓，建鄉後立碑援用為福興鄉第
    二公墓，且依據墳墓建設管理條例第24、25條規定辦理停閉
    公告各在案。而聯合開發訟爭公墓一事，亦為相對人一廂作
    業，抗告人未曾答應，至於相對人稱於85年8月19日在梁議
    員禛祥服務處調處之共識，所擬之共同開發案，抗告人因其
    與事實不符，予以拒絕，亦無所謂共同開發案之共識或協議
    甚明。（三）綜上所述，相對人係依公權力占用抗告人之私
    有土地作為福興鄉第二公立公墓，供其鄉民使用，是公法上
    之行為，並非占地自用之私法行為，更無牽涉私法事項，爰
    依行政訴訟法第264條規定，提起抗告。
三、本件原審以抗告人主張彼共有系爭土地，雖不知何時起被作
    為公墓使用，且當時亦非相對人所為，惟其後相對人在系爭
    土地上插牌作為福興鄉民之公墓，故相對人應有責任將公墓
    遷葬，經抗告人向前臺灣省政府社會處陳情，由該處轉送相
    對人處理，相對人曾於85年7月1日以福鄉民字第5953號公告
    自該日起至92年6月30日止系爭土地禁葬，相對人並曾於85
    年4月15日以福鄉民字第3222號函通知抗告人：依照省府社
    會處指示，先擬停閉計畫呈縣府轉呈上級機關核備後，再予
    公告禁葬，至於禁葬公告期滿後之遷葬及其後續事項，另與
    有關機關、臺端研議解決之道。現禁葬7年期間已滿，相對
    人未依約進行系爭土地上墳墓之遷葬等後續事宜。抗告人依
    據相對人之停閉計畫及禁葬公告之行政處分，要求相對人進
    行遷葬及其後續事項云云。經查相對人公告禁葬後，如有辦
    理遷葬事宜，其對相對人辦理遷葬之家屬而言，固屬行政處
    分。惟抗告人主張相對人在其共有系爭土地上插牌作為福興
    鄉民之公墓，因而據以請求相對人應負責辦理遷葬事宜，甚
    或主張相對人曾於85年4月15日以福鄉民字第3222號函通知
    抗告人：依照省府社會處指示，先擬停閉計畫呈縣府轉呈上
    級機關核備後，再予公告禁葬，至於禁葬公告期滿後之遷葬
    及其後續事項，另與有關機關、臺端研議解決之道。現禁葬
    7年期間已滿，相對人卻未依約進行系爭土地上墳墓之遷葬
    等後續事宜，因而據以請求相對人依約應辦理遷葬事宜，要
    均屬私權爭執，抗告人應循民事訴訟途逕解決，案非屬行政
    法院之權限，其請求判決將原處分及訴願決定撤銷，並判命
    相對人應就其共有系爭土地辦理遷葬事宜，依行政訴訟法第
    107條第1項第1款之規定，應以裁定駁回之，因而駁回抗告
    人於原審之訴。
四、按「公法上之爭議，除法律別有規定外，得依本法提起行政
    訴訟。」行政訴訟法第2條定有明文；是得提起行政訴訟請
    求救濟者，限於公法上爭議；至私法上爭議，則非屬行政法
    院權限之事件。次按「原告之訴，有左列各款情形之一者，
    行政法院應以裁定駁回之。但其情形可以補正者，審判長應
    定期間先命補正：一、訴訟事件不屬行政法院之權限者。」
    為同法第107條第1項第1款所明定。經查，抗告人於67年12
    月13日因繼承取得坐落彰化縣福興鄉○○段746地號土地，
    該土地遭相對人占用作為該鄉第二公墓，前經抗告人向臺灣
    省政府社會處陳情，並經該處協調後，相對人曾以85年4月1
    5日福鄉民字第3222號函復抗告人稱，其依臺灣省政府社會
    處指示先擬停閉計畫呈彰化縣政府轉上級機關核備後，再予
    公告禁葬，至於禁葬公告期滿後之遷葬及其後續事項，另與
    有關機關及臺端研議解決之道。嗣並以85年9月12日福鄉民
    字第7808號函報彰化縣政府，稱該所依臺灣省政府社會處指
    示自85年7月1日至92年6月30日公告禁葬，禁葬期滿後，擬
    於92年7月前建竣臨時納骨堂，自92年7月1日至93年6月30日
    止辦理遷葬，94年12月底前建竣地上5樓地下1樓之納骨堂，
    副本抄送抗告人，惟經抗告人以85年9月30日函表明礙難接
    受。嗣抗告人於94年間，復以系爭土地已逾遷葬期，相對人
    迄未辦理遷葬事宜，自應負辦理遷葬及返還土地之責，向相
    對人提出申請，相對人函復謂系爭土地係為私人所有，非屬
    公立墳墓，其營葬純屬私人行為，並無辦理遷葬及其後續事
    宜之責任，而否准抗告人所請，抗告人復於94年5月4日向相
    對人限期催告於文到21日內辨理遷葬及其後續事宜，相對人
    以94年5月25日福興民字第0940005601號函復抗告人，就該
    筆土地登記之緣起、所有人更替、所有權及使用管理權之歸
    屬、辦理閉葬公告之原由，以及無殯葬法令或上級機關函示
    遷葬之困境，暨建議抗告人集資往多元化營葬規劃經營，或
    自行辦理遷葬等語，仍拒絕抗告人催告所請求事項。系爭土
    地，雖經相對人插牌標示為彰化縣福興鄉公所第二公墓，惟
    該土地於清代道光時代即有墓地存在，日據時代及民國後一
    直為民眾營葬之用，並未經相對人依墳墓設置管理條例等相
    關規定，設置為公墓。相對人雖曾以85年4月15日福鄉民字
    第3222號函及85年9月12日福鄉民字第7808號函與抗告人協
    商研議有關禁葬及後續處理方案，惟經抗告人以85年9月30
    日函表明礙難接受，則抗告人與相對人間，難謂有行政契約
    之存在。復就遷葬而言，亦純屬抗告人與應辦理遷葬之家屬
    間之私權爭執。又相對人94年5月25日福興民字第094000560
    1號函，核屬單純之事實敘述及理由說明，並非本於行政權
    而對抗告人為行政行為，對於渠等權益不生具體之法律效果
    ，抗告人亦不因該復函而受有權利或利益之損害，自非行政
    處分。原審裁定認抗告人請求相對人辦理遷葬事宜，要屬私
    權爭執，應循民事訴訟途逕解決，核無不合。抗告意旨指摘
    原裁定違誤，求予廢棄，為無理由，應予駁回。
五、依行政訴訟法第104條、民事訴訟法第95條、第78條、民事
    訴訟法第85條第1項前段，裁定如主文。
中    華    民    國    95    年    12    月    25    日
                  第六庭審判長法  官  張  登  科
                              法  官  葉  百  修
                              法  官  藍  獻  林
                              法  官  林  清  祥
                              法  官  鄭  小  康
以  上  正  本  證  明  與  原  本  無  異
中    華    民    國    95    年    12    月    26    日
                              書記官  葛  雅  慎


司法院資訊處製作；財團法人民間司法改革基金會備份。
